臺灣士林地方法院刑事判決　　　　　　　100年度選訴字第9號
公　訴　人　臺灣士林地方法院檢察署檢察官
被　　　告　何蘇慧珍
選任辯護人　林樹旺律師
　　　　　　莊志成律師
上列被告因違反公職人員選舉罷免法案件，經檢察官提起公訴（
99年度選偵字第50號），本院判決如下：
    主  文
何蘇慧珍無罪。
    理  由
壹、程序部分：
一、關於證人X1、X2於臺北市調查處、偵查中證述之證據能力：
    按被告以外之人於審判外之言詞或書面陳述，除法律有規定
    者外，不得作為證據；被告以外人於偵查中向檢察官所為之
    陳述，除顯有不可信之情況者外，得為證據，刑事訴訟法第
    159 條第1 項、第159 條之1 第2 項定有明文。本件辯護人
    辯稱證人X1、X2（真實姓名年籍均詳99年度選察字第243 號
    卷，下稱選察卷，第100 、101 頁密封證物袋內）於臺北市
    調查處、偵訊所為之證述，為被告以外之人於審判外之陳述
    ，為傳聞證據，且無特別可信之情況，無證據能力云云。惟
    按刑事訴訟法第159 條第1 項定之立法本旨係以證人於審判
    外之言詞或書面陳述，屬於傳聞證據，此項證據，當事人無
    從直接對於原供述者加以詰問，以擔保其真實性，法院亦無
    從直接接觸證人而審酌其證言之憑信性，違背直接審理及言
    詞審理之原則，除具有必要性及信用性情況之除外者外，原
    則上不認其有容許性，自不具證據能力；至所謂具有必要性
    及信用性情況者，例如刑事訴訟法第159 條之1 至同條之5
    之情形，仍例外認其有證據能力，然此係指法院未於審判期
    日傳喚相關證人到庭，案件僅能依靠該等證人於審判外之陳
    述以為判斷之情形，始需就該等審判外供述證據嚴格依照刑
    事訴訟法第159 條之1 至同條之5 所定要件逐一檢視各該證
    人之供述，作為證據之資格。倘法院已經依據當事人聲請傳
    喚證人到庭接受檢辯雙方之交互詰問，則法院既已透過直接
    、言詞審理方式檢驗過該證人之前所為證述，當事人之反對
    詰問權已受到保障得以完全行使之情況下，該等審判外證據
    除有其他法定事由（例如：非基於國家公權力正當行使所取
    得或私人非法取得等，而有害公共利益，即以一般證據排除
    法則為判斷），應認該審判外供述已得透過審判程序之詰問
    檢驗，而取得作為證據之資格，亦即其審判外供述與審判中
    供述相符部分，顯然已經構成具備可信之特別情狀，當然有
    證據資格，其不符部分，作為檢視審判中所為供述可信與否
    之彈劾證據，當無不許之理（最高法院94年度臺上字第2507
    號、95年度臺上字第2515號判決參照）。又刑事訴訟法第15
    9 條之1 第2 項明定檢察官於偵查程序取得被告以外之人所
    為陳述，除顯有不可信之情況者外，均有證據能力，得為證
    據，故被告、代理人、辯護人、輔佐人若主張其顯有不可信
    之情形者，本乎當事人主導證據調查原則，自應負舉證責任
    ，否則，被告以外之人向檢察官所為之陳述，毋庸另為證明
    ，即得作為認定被告犯罪之證據。而所謂「顯有不可信」之
    情況，係指其不可信之情形，甚為顯著瞭然者，固非以絕對
    不須經過調查程序為條件，然須從卷證本身，綜合訊問時之
    外部情況，例如：是否踐行偵查中調查人證之法定程序，給
    予在場被告適當詰問證人之機會等情，為形式上之觀察或調
    查，即可發現，無待進一步為實質調查之情形而言。此與具
    有證據能力之供述證據，其實質之證明力如何，仍待法院綜
    合全辯論意旨及調查證據所得，依法認定者不同（最高法院
    96年度臺上字第5684號判決參照）。經查，證人X1業於本院
    審判期日經檢察官、被告、辯護人交互詰問檢視其證詞，揆
    諸上開最高法院判決意旨，其於臺北市調查處、偵查中之證
    述，已取得作為證據之資格，應有證據能力；證人X2雖未於
    審判期日到庭作證，惟其於偵查中之證述，並無顯不可信之
    情況，應具證據能力（惟證人X1、X2上開證述之實質證明力
    仍由本院綜合全辯論意旨及調查證據所得依法認定，詳如後
    述），辯護人否認渠等上開證述之證據能力，尚無足採。至
    證人X2於臺北市調查處所為證述，為審判外陳述，並未於審
    判中以證人身分依法定程序到場具結陳述、接受被告之詰問
    ，且無刑事訴訟法第159 條之3 所列各款情形，應無證據能
    力（最高法院97年度臺上字第1585號判決參照）。
二、次按被告以外之人於審判外之陳述，雖不符合同法第159 條
    之1 至第159 條之4 之規定，但經當事人於審判程序同意作
    為證據，法院審酌該言詞陳述或書面陳述作成時之情況，認
    為適當者，亦得為證據。當事人、代理人或辯護人於法院調
    查證據時，知有第159 條第1 項不得為證據之情形，而未於
    言詞辯論終結前聲明異議者，視為有前項之同意，刑事訴訟
    法第159 條第1 項及第159 條之5 分別定有明文。除上開言
    詞、書面供述證據外，本判決後述引用之供述證據，當事人
    於本院準備程序表示無意見而不予爭執（本院卷第21至23頁
    ），且迄言詞辯論終結前均未聲明異議，本院審酌該等證據
    資料製作時之情況、尚無違法不當及證明力明顯過低之瑕疵
    ，亦認為以之作為證據應屬適當，揆諸前開規定，爰認前揭
    證據資料均例外有證據能力。
貳、實體部分：
一、公訴意旨略以：被告何蘇慧珍現係臺北市士林區葫蘆里第3
    鄰鄰長，為市議員候選人陳政忠之樁腳，渠為幫助臺北市第
    9 、10屆市議員候選人陳政忠競選連任，竟基於對於有投票
    權之人交付賄賂而約定其投票權為一定行使之犯意，分別以
    現金及致送水果禮盒方式為陳政忠向里民賄選買票。先後於
    (一)民國91年臺北市第9 屆市議員選舉期間，被告何蘇慧珍於
    投票日即91年12月7 日前一週之某日夜晚，前往X1住處，被
    告何蘇慧珍從隨身背包拿出1 張新臺幣（下同）5 佰元現鈔
    交付給X1，請其轉交予里民X2，並請X1轉告里民X2等人「拜
    託票投給阿忠（係指陳政忠）」等語，而以此方式賄賂渠等
    有投票權人，並約其等為投票權之一定行使。(二)95年臺北市
    第10屆市議員選舉期間，被告何蘇慧珍於接近投票日即95年
    12月9 日前之某日，打電話給X1，稱：要送X1全家6 公斤柚
    子之水果禮盒1 盒，請X1前往渠指定之臺北市○○○路○ 段
    葫蘆市場公車站牌旁之某麵包店領取，並請X1家人投票支持
    「阿忠」（係指陳政忠）等語，X1隨即前往該麵包店，被告
    何蘇慧珍則在該麵包店門口將上開柚子之水果禮盒交給X1，
    以此方式賄賂渠等有投票權人，並約其等為投票權之一定行
    使。因認被告何蘇慧珍分別涉犯94年11月30日修正前公職人
    員選舉罷免法第90條之1 第1 項、96年11月7 日修正前公職
    人員選舉罷免法第90條之1 第1 項之賄選罪嫌云云。
二、按犯罪事實應依證據認定之，無證據不得認定其犯罪事實；
    又不能證明被告犯罪者，應諭知無罪之判決，刑事訴訟法第
    154 條第2 項、第301 條第1 項分別定有明文。次按認定不
    利於被告之事實，須依積極證據，苟積極證據不足為不利於
    被告事實之認定時，即應為有利於被告之認定，更不必有何
    有利之證據；又事實之認定，應憑證據，如未能發現相當之
    證據，或證據不足以證明，自不能以推測或擬制之方法，以
    為裁判之基礎；且認定犯罪事實所憑之證據，無論直接或間
    接證據，其為訴訟上之證明，須達於通常一般之人均不致有
    懷疑，而得確信其為真實之程度者，始得據為有罪之認定，
    倘其證明尚未達到此一程度，而有合理之懷疑存在時，尚難
    為有罪之認定基礎（最高法院30年度上字第816 號判例、40
    年度臺上字第86號、76年度臺上字第4986號判例參照）。公
    訴人認被告何蘇慧珍涉犯上開罪嫌，係以證人X1、X2、周秀
    明之證述、臺北市第9 、10屆議員選舉區域候選人得票概況
    、中央選舉委員會公告、臺北農產運銷股份有限公司函附95
    年至99年文旦柚批發成交量及平均價、臺北市政府警察局99
    年12年30日函附之麵包店商業登記資料、扣案證人X1自行繳
    回之5 佰元現鈔1 張等為據。訊據被告何蘇慧珍堅決否認上
    開犯行，辯稱：伊居住延平北路5 段上址40幾年，從96年起
    擔任葫蘆里第3 鄰鄰長，臺北市第9 、10屆議員選舉時，伊
    與姐妹淘一起向市議員候選人陳政忠後援會購買餐券，1 張
    餐券新臺幣（下同）3 千元，包含上衣、外套各1 件、參加
    一場餐會及獲贈柚子1 盒，餐會吃飯是選舉前一週，送柚子
    則是中秋節的時候，伊不是陳政忠的椿腳，只有當後援會的
    志工，伊不會專程為陳政忠拉票，並未在91年、95年臺北市
    議員選舉時，以5 佰元、送柚子等方式向投票權人買票，約
    定投給陳政忠等語。其辯護人辯稱：證人X1、X2就所述被告
    於91年、95年交付5 佰元、送柚子賄選之情節，於偵、審之
    證詞前後不一；證人周秀明證稱後援會銷售餐券中附送之柚
    子為文旦柚，文旦柚為季節性水果，選舉投票之12月間已無
    文旦柚收成，證人X1證稱被告於95年12月間選舉投票前1 週
    左右送柚子禮盒顯與事實不符，且證人X1稱被告於葫蘆堵市
    場公車站牌旁之麵包店交付文旦柚禮盒，惟95年12月間該處
    並無麵包店，被告亦無可能於該處公然行賄買票，足徵證人
    X1所述不實，不得據以認定被告犯罪等語。
三、經查：
  (一)臺北市第9 屆、第10屆市議員選舉分別於91年12月7 日、95
    年12月9 日投票，臺北市第一選區（北投區、士林區）市議
    員候選人陳政忠於第9 屆選舉得票數為22,027票，得票率為
    7.93% ，於第10屆選舉得票數為17,190票，得票率為6.45%
    ，陳政忠於上開2 屆市議員選舉均當選，有第9 屆、第10屆
    臺北市議員選舉區域候選人得票概況、中央選舉委員會95年
    12月15日中選一字第0953100184號公告在卷可稽（選察卷第
    37至49頁、第57至63頁），此部分事實固堪認定。
  (二)次查，證人X1於警、偵訊證稱：91年陳政忠參選臺北市議員
    ，被告在投票前一週某日晚間，先打電話到伊家裏確認有人
    在家，然後被告來按電鈴，伊請被告進入屋內，被告從隨身
    背包拿出1 張5 佰元紙鈔給伊，並稱「拜託票投給阿忠（即
    陳政忠）」，伊後來將被告給伊5 佰元的事告訴伊的太太，
    被告平常就有幫陳政忠助選，伊的太太知道被告拿5 佰元給
    伊的意思，當時伊設籍於雲林，子女在外地不會回來投票，
    家中有投票權人只有伊的太太1 人，被告有事先取得住戶名
    冊並調查住戶狀況，因此知道伊家裏只有1 票，以1 票5 佰
    元代價要求伊的太太投給陳政忠；95年陳政忠再次參選市議
    員，被告仍為陳政忠助選，接近投票日之某日，被告打電話
    給伊，請伊投票支持「阿忠」，並稱「阿忠」要送大家1 箱
    柚子，指定伊到臺北市○○○路○ 段「葫蘆市場」公車站牌
    旁之麵包店，伊依約騎機車前往，被告在麵包店內看到伊，
    拿1 箱柚子水果禮盒到麵包店門口交給伊，被告在麵包店內
    說柚子是「阿忠」送的；伊不知道被告送錢及柚子之來源，
    被告2 次都是幫陳政忠買票云云（選察卷第4 、5 、68頁）
    ，於本院證稱：91年選舉時，被告拿5 佰元給伊之前，未曾
    去過伊之住家，被告是在家門口交錢給伊；伊確定95年選舉
    被告是在「葫蘆市場」公車站牌旁之麵包店交給伊文旦柚禮
    盒，伊去拿柚子時麵包店還在開，但不記得當時麵包店是否
    有在營業，被告在麵包店門口騎樓等伊過去拿，伊拿柚子回
    家後，沒有告訴伊的太太要投票給陳政忠，伊不記得拿柚子
    的時間是中秋節之前或之後云云（本院卷第79頁正面、第80
    頁正、背面、第81頁正、背面、第82頁正面），依證人X1上
    開於偵、審之證述，證人X1就所稱91年選舉時被告交付5 佰
    元之情節，於臺北市調查處、偵訊首稱被告係在其住處「屋
    內」交付5 佰元並約定投票給陳政忠云云（選察卷第4 、68
    頁），於本院則改稱被告在其住處「家門口」交付5 佰元云
    云（本院卷第82頁正面）；證人X1於偵查中證稱被告到住處
    買票前抄錄其家中有投票權人的名字云云（選察卷第4 頁）
    ，於本院則證稱被告交付5 佰元之前沒有去過其住處，被告
    有問其家中幾人有投票權，是打電話或到家裏來問已記不起
    來云云（本院卷第79頁正面、第83頁正面）；證人X1就所述
    被告於95年選舉時交付文旦柚禮盒之情節，於臺北市調查處
    、偵訊首稱被告指定交付柚子的地點在延平北路麵包店外面
    ，被告在麵包店內等候，看到證人X1到達，就將柚子禮盒拿
    到「麵包店門口」交給X1云云（選察卷第5 頁、第68頁背面
    ），惟證人X1於偵訊又證稱被告在「麵包店內」說柚子是陳
    政忠送的云云（選察卷第5 頁），在本院則證稱其未進入麵
    包店內，被告是在「麵包店門口之騎樓」等候X1云云（本院
    卷第80頁背面、第81頁正面）；證人X1就所述上開麵包店所
    在位置，於本院首稱確定是在「葫蘆市場公車站牌旁」云云
    （本院卷第80頁正面），嗣又改稱其記不清楚麵包店前面有
    無設置公車站牌云云（本院卷第82頁背面），就斯時麵包店
    是否營業，先證稱不記得云云（本院卷第80頁背面），後又
    稱麵包店好像還在開云云（本院卷第82頁正面），可徵證人
    X1就所述被告於91年、95年臺北市議員選舉時，以5 佰元、
    贈送柚子禮盒，為候選人陳政忠買票之情節，於偵、審之證
    述反覆，前後不一，多有扞格出入，其所述之被告買票情節
    是否屬實，顯非無疑；抑且，證人X2（即證人X1之妻）證稱
    ：91年市議員選舉時，伊晚上去上班，記不清楚發生何事；
    證人X1有拿柚子回家，證人X1只有講是朋友送的，伊不知道
    被告支持何候選人等語（選察卷第90頁），依證人X2所述，
    證人X1在91年、95年市議員選舉時，並未將被告交付5 佰元
    及柚子作為約定投票給候選人陳政忠代價之事轉告證人X2，
    證人X2對於被告支持何候選人亦毫無所悉，依證人X1之證述
    ，91年、95年市議員選舉，證人X2為其家中唯一有投票權且
    會去投票之人，若被告果為使候選人陳政忠當選而買票，證
    人X2豈致毫不知情？又縱證人X1曾拿柚子禮盒回家，亦無從
    認定該柚子禮盒係被告為買票而贈送，實難遽認證人X1上開
    證述被告買票情節與事實相符；證人X1於本院證稱：本件不
    是伊檢舉，是檢察官直接找伊去指認被告照片，伊在臺北市
    調查處接受訊問時，伊供稱91年買票價格不曉得是3 佰元還
    是5 佰元，調查人員稱沒有3 佰元的行情，應該是5 佰元，
    伊才供稱5 佰元，其實伊不記得多少錢，伊在偵查中交出5
    佰元給檢察官，是因為檢察官說伊沒有投票不可以收錢，不
    然會有詐欺的問題，伊其實不曉得被告是否在幫陳政忠助選
    等語（本院卷第80頁正面、第81頁背面、第82頁背面、第83
    頁背面），益證證人X1證稱被告於91年、95年為使市議員候
    選人陳政忠當選而以5 佰元、送柚子賄選云云，並非出於其
    本意及親身經歷，自難採信屬實。
  (三)復查，檢察官於偵查中提示予證人X1、X2之柚子禮盒照片（
    選察卷第98頁），檢察官係認被告於95年選舉時以「八里文
    旦」禮盒買票賄選，惟依證人即於擔任陳政忠後援會秘書之
    周秀明證稱：陳政忠後援會辦過第9 屆至第11屆市議員選舉
    之募款餐會，餐券1 張3 仟元，包含1 份文旦柚禮盒、POLO
    白上衣、外套、1 本書、文宣資料及吃1 次飯，餐券在是選
    舉前半年開始陸續銷售，中秋節之前送柚子，因為柚子是節
    貨，中秋節買柚子較便宜，衣服在中秋節後送，吃飯餐會是
    在投票前1 週舉辦，選舉前1 週已經無處可買柚子，不可能
    在選舉前1 週送柚子；後援會在95年中秋節之後，沒有再向
    農產運銷公司買柚子禮盒等語（99年度選偵字第50號卷，下
    稱選偵卷，第49、50、52頁、本院卷第84頁正、背面、第85
    頁正面、第86頁正面），依證人周秀明上開證述，候選人陳
    政忠後援會銷售之餐券雖包含贈送1 箱柚子禮盒，惟配合柚
    子生產之季節，贈送時間為中秋節即7 月、8 月間，然臺北
    市第10屆市議員選舉投票日為95年12月9 日，有前揭臺北市
    議員選舉區域候選人得票概況在卷可稽，斯時柚子已停產，
    被告實無可能取得前開文旦柚禮盒用以賄選買票，足徵起訴
    書依證人X1之證述，認被告在「95年第10屆市議員選舉期間
    ，於接近投票日即95年12月9 日前之某日」，以上開文旦柚
    禮盒賄賂有投票權人云云，殊未慮及於上開時間文旦柚早已
    停產，公訴意旨上開認定顯悖離常情，無足採認；又證人X1
    所述之「葫蘆市場」（實係「葫蘆堵市場」）公車站牌旁，
    即「臺北市○○○路○ 段178 號」，該址1 樓店面係陳政喜
    所有，現況係呂錦益自98年7 月1 日起向陳政喜承租，經營
    「泰式舒活館」，在呂錦益承租前，該址經營服飾店，有臺
    北市士林地政事務所100 年5 月5 日北市士地三字第100309
    16400 號函附建物登記簿謄本、本院100 年5 月11日勘驗筆
    錄、現場照片、臺北市政府警察局士林分局100 年5 月13日
    北市警士分刑字第10031188600 號函附查訪紀錄表、房屋租
    賃契約書在卷可稽（本院卷第33、34、37、41、42、44、45
    頁、第58至63頁）；上址自62年起至93年3 月間由葉許梅承
    租經營「玉霖西點麵包店」，上開期間該麵包店前設有「葫
    蘆堵市場」公車站牌，93年間除「玉霖西點麵包店」外，於
    該公車站牌附近並無其他麵包店，「玉霖西點麵包店」於93
    年3 月間停止營業，之後上址曾經營服飾店，95年間經營按
    摩店使用等情，經證人即「玉霖西點麵包店」之負責人葉許
    梅證述在卷（本院卷第86頁背面、第87頁正、背面），並有
    臺北市商業管理處100 年5 月20日北市商一字第1003204280
    0 號函附「玉霖麵包店」商業登記資料附卷可佐（本院卷第
    69至76頁），依前開「玉霖麵包店」商業登記資料所示，「
    玉霖麵包店」於62年4 月27日辦理營利事業登記（本院卷第
    76頁），於94年5 月2 日經臺北市商業管理處核准歇業（註
    銷）登記（本院卷第71頁），堪認證人葉許梅證述「玉霖麵
    包店」於93年3 月間停止營業，於94年5 月間經主管機關核
    准歇業（註銷）等語屬實，應可採信；又「葫蘆堵市場」公
    車站牌旁即「臺北市○○○路○ 段170 號」現開設之「田田
    園烘焙屋」係98年4 月始於該址開業，有臺北市政府警察局
    士林分局查訪紀錄表、「田田園烘焙屋」現況照片可徵（本
    院卷第64、65頁），可證於95年12月間臺北市第10屆市議員
    選舉時，「葫蘆堵市場」公車站牌旁並無麵包店營業，經提
    示「葫蘆堵市場」公車站牌附近現況照片（本院卷第41至46
    頁、第65頁）予證人X1，證人X1證稱：前揭照片與伊的印象
    不一樣，伊對照片所示地點沒有印象等語（本院卷第83頁正
    面），益證證人X1於偵查中證稱被告在上開公車站牌旁之麵
    包店交付柚子禮盒買票云云，所述瑕疵迭現，難認屬實，自
    不得據以認定被告涉犯前開犯行。
  (四)至起訴書引用臺北市政府警察局士林分局99年12月30日北市
    警士分刑字第09935767300 號函所示之「葫蘆國小」公車站
    牌附近開設麵包店之相關資料（選偵卷第81至84頁），並非
    證人X1所述之「葫蘆堵市場」公車站牌，且「葫蘆國小」公
    車站牌於99年2 月間始設立，徵諸上開函文甚明，上開資料
    顯與本件案情無關；又卷附證人周秀明提出之呈報書、後援
    會募款餐會明細表、證人即自99年8 月底開始擔任後援會會
    計之廖美玲於99年12月28日證述、證人周秀明於99年10月22
    日匯款予臺北農產運銷公司之匯款回單、證人郭錦揚、孫碧
    岑100 年1 月4 日證述（選偵卷第44至47頁、第58至60頁、
    第63頁、第66至70頁），均係99年間即臺北市第11屆市議員
    選舉後援會運作之相關證述、餐券銷售、購買柚子匯款資料
    ，有偵訊筆錄可稽（選偵卷第54頁），復經證人周秀明證述
    明確（本院卷第85頁正面），顯與本件公訴意旨所載之臺北
    市91年第9 屆、95年第10屆市議員選舉無涉，本院自毋庸審
    酌，附此指明。
四、綜上所述，本件證人X1之證述既多有瑕疵，且依卷內事證，
    並無足證明證人X1之證述屬實，殊難憑以認定被告有公訴人
    所指上開賄選買票犯行，此外亦無其他積極證據足資證明被
    告涉犯上開罪嫌，自應諭知被告無罪之判決。
據上論斷，應依刑事訴訟法第301 條第1 項，判決如主文。
本案經檢察官薛嘉珩到庭執行職務。
中    華    民    國  100     年    6     月    30    日
                  刑事第七庭審判長法  官  杜惠錦
                                  法  官  梁哲瑋
                                  法  官  陳美彤
以上正本證明與原本無異。
如不服本判決應於收受送達後10日內向本院提出上訴書狀，並應
敘述具體理由。其未敘述上訴理由者，應於上訴期間屆滿後20日
內向本院補提理由書（均須按他造當事人之人數附繕本）「切勿
逕送上級法院」。
                                  書記官  吳旻玲
中    華    民    國  100     年    6     月    30    日